---
output:
  pdf_document:
    latex_engine: xelatex
    toc: false
    number_sections: true
    keep_tex: false
header-includes:
  - \usepackage{float}
  - \floatplacement{table}{H}
  - \floatplacement{figure}{H}
  - \usepackage{caption}
  - \captionsetup[figure]{font=small}
  - \captionsetup[table]{font=small}
---

\begin{titlepage}
\thispagestyle{empty}
\centering

\vspace*{1cm}

% Logo do ISCTE no topo
\includegraphics[width=4.5cm]{logo_iscte.png}

\vspace{1cm}

{\large Licenciatura em Ciência de Dados — 2.º Ano\par}
\vspace{0.3cm}
{\large Modelos de Regressão\par}
\vspace{0.2cm}
{\large 2025 / 2026\par}

\vspace{1cm}

% Imagem reduzida para garantir espaço na folha
\includegraphics[width=10.5cm]{imagem_capa.png}

\vspace{1cm}

{\Large\textbf{Trabalho de Grupo}\par}
\vspace{0.4cm}
{\LARGE\textbf{Previsão de Preços Airbnb em Atenas}\par}

\vfill

% Elementos do grupo
{\large 
Guilherme Malini \quad Nº 124 666\par \vspace{0.1cm}
Khrystyna Budzak \quad Nº 125 316\par \vspace{0.1cm}
Pedro Mota \quad Nº 124 577\par \vspace{0.1cm}
Xavier Simões \quad Nº 106 091\par
}

\vspace{0.7cm}

{\large Docente: António Carlos Simões\par}

\vspace{0.3cm}

{\large Maio de 2026\par}

\vspace{0.5cm}

\end{titlepage}

\newpage
\tableofcontents
\newpage

```{r setup, include=FALSE}
# Opções globais para o relatório
knitr::opts_chunk$set(
  echo = FALSE,
  message = FALSE,
  warning = FALSE,
  fig.align = "center",
  fig.width = 6.5,
  fig.height = 4
)
```

```{r pacotes, include=FALSE}
# -------------------------------------------------------------
# Bibliotecas
# Quem não tiver alguma destas instalada deve correr a linha correspondente uma vez:
# install.packages(c("dplyr","ggplot2","kableExtra","corrplot",
#                    "gridExtra","geosphere","modelsummary",
#                    "lmtest","olsrr","tseries","MASS","car",
#                    "sandwich"))
# -------------------------------------------------------------
library(dplyr)         # filter, mutate, select
library(ggplot2)       # gráficos
library(kableExtra)    # tabelas com estilo
library(corrplot)      # matriz de correlação
library(gridExtra)     # juntar vários gráficos lado a lado
library(geosphere)     # distância Haversine (lat/lon -> metros)
library(knitr)         # kable
library(modelsummary)  # comparar modelos
library(lmtest)        # bptest, bgtest, coeftest
library(olsrr)         # ols_step_both_aic
library(tseries)       # jarque.bera.test
library(MASS)          # stepAIC
library(car)           # vif, crPlots, outlierTest
library(sandwich)      # vcovHC (HC3 robust SE)
library(caTools)       # treino/teste
```

```{r importar, include=FALSE}
# Leitura do csv
# encoding = "UTF-8" garante a leitura correta dos caracteres gregos
df_raw <- read.csv("listings.csv",
                   header = TRUE,
                   stringsAsFactors = FALSE,
                   na.strings = c("", "NA"),
                   encoding = "UTF-8")
```

```{r guia_variaveis, eval=FALSE, include=FALSE}
# df_raw → raw csv
# df_limpo → fully cleaned + all features
# df → modeling subset
# df_clean → after Cook removal
# m1, m2, m3, m4 → initial 4-model comparison
# m4_no_bairro, m5 → bairro specification tests
# m4_v2 → after Cook + VIF
# m4_log_mn → after log(minimum_nights)
# m4_log_rev → FINAL (log on minimum_nights AND reviews_per_month)
# m_final <- m4_log_rev → clear alias for ch.6 and ch.7
```


\newpage

# Enquadramento

Este projeto enquadra-se na unidade curricular Modelos de Regressão da Licenciatura em Ciência de Dados do ISCTE. O objetivo é construir um modelo de regressão que estime o preço por noite dos alojamentos Airbnb na cidade de **Atenas**, atribuída ao nosso grupo. Os dados provêm do portal *Inside Airbnb* (`listings.csv`) e foram tratados segundo a metodologia CRISP-DM.

**Questão de investigação:**

> *Quais os fatores que mais influenciam o preço dos alojamentos Airbnb em Atenas, e em que medida a localização (distância a pontos de interesse e bairro) explica as variações de preço?*

A variável dependente é o `price` (preço por noite, em euros). Os preditores incluem o tipo de alojamento, o bairro, a localização geográfica, métricas do anfitrião e indicadores de atividade (reviews e disponibilidade).

# Dados originais

O dataset original contém 15 584 observações e 18 variáveis, sendo cada linha um anúncio individual da plataforma.

```{r tbl_dicionario}
# Dicionário das variáveis
desc_variaveis <- data.frame(
  Variavel = c("id", "name", "host_id", "host_name", "neighbourhood_group",
               "neighbourhood", "latitude", "longitude", "room_type", "price",
               "minimum_nights", "number_of_reviews", "last_review",
               "reviews_per_month", "calculated_host_listings_count",
               "availability_365", "number_of_reviews_ltm", "license"),
  Tipo = c("Numérico", "Texto", "Numérico", "Texto",
           "Lógico", "Texto", "Numérico", "Numérico",
           "Texto", "Numérico", "Numérico", "Numérico",
           "Data", "Numérico", "Numérico", "Numérico",
           "Numérico", "Texto"),
  Descricao = c("Identificador único do anúncio.",
                "Título do anúncio.",
                "Identificador do anfitrião.",
                "Nome do anfitrião.",
                "Agrupamento geográfico (vazio).",
                "Bairro ou zona administrativa.",
                "Latitude (GPS).",
                "Longitude (GPS).",
                "Tipo de alojamento.",
                "Preço por noite (variável-alvo).",
                "Número mínimo de noites por reserva.",
                "Total de avaliações dos hóspedes.",
                "Data da última avaliação.",
                "Média mensal de avaliações.",
                "Total de imóveis geridos pelo anfitrião.",
                "Disponibilidade do imóvel ao longo do ano.",
                "Total de avaliações nos últimos 12 meses.",
                "Número da licença turística.")
)

# Forçar UTF-8 nos caracteres especiais
desc_variaveis <- desc_variaveis %>%
  mutate(across(everything(), ~ enc2utf8(as.character(.x))))

kable(desc_variaveis,
      col.names = c("Variável", "Tipo", "Descrição"),
      caption   = "Dicionário das variáveis do dataset original",
      booktabs  = TRUE) |>
  kable_styling(latex_options = c("striped", "scale_down", "hold_position"),
                full_width    = FALSE) |>
  column_spec(1, bold = TRUE, monospace = TRUE)
```

Para facilitar a análise, organizam-se as 18 variáveis em cinco grupos lógicos:

1. **Identificação:** `id`, `name`, `host_id`, `host_name`, `license`, `neighbourhood_group`. Não têm valor explicativo e serão removidas antes da modelação.
2. **Localização:** `neighbourhood`, `latitude`, `longitude`.
3. **Atributos da oferta:** `room_type`, `minimum_nights`, `availability_365`, `calculated_host_listings_count`.
4. **Popularidade e reputação:** `number_of_reviews`, `last_review`, `reviews_per_month`, `number_of_reviews_ltm`.
5. **Variável-alvo:** `price`.

# Análise Exploratória

## Qualidade dos dados

```{r tbl_na}
# Contagem de NAs por variável (mostrar só as que têm pelo menos 1)
n_na <- sapply(df_raw, function(x) sum(is.na(x)))
pct  <- round(n_na / nrow(df_raw) * 100, 1)

tabela_na <- data.frame(
  Variavel = names(df_raw),
  N_NAs    = n_na,
  Perc_NAs = pct
) |>
  filter(N_NAs > 0) |>
  arrange(desc(Perc_NAs))
rownames(tabela_na) <- NULL

kable(tabela_na,
      col.names = c("Variável", "Total NAs", "% NAs"),
      caption   = "Variáveis com valores em falta",
      booktabs  = TRUE) |>
  kable_styling(latex_options = c("striped", "hold_position"),
                full_width    = FALSE) |>
  column_spec(1, monospace = TRUE)
```

Decisões de tratamento (aplicadas na secção 4):

- `price`: linhas com NA (~6,8%) são removidas — sem preço não é possível modelar.
- `reviews_per_month`: NA é imputado a zero (ausência de reviews = taxa zero).
- `last_review`: convertida de texto para `Date` e usada para derivar `has_review` e `days_since_last_review`.
- Variáveis de identificação (`id`, `name`, `host_id`, `host_name`, `license`, `neighbourhood_group`) são descartadas.

## Variável-alvo: preço por noite

```{r limpeza, include=FALSE}
# -------------------------------------------------------------
# Limpeza inicial sobre df_raw -> df_limpo
# Mantemos TODAS as colunas em df_limpo para auditoria.
# A redução de colunas para a modelação só acontece em df.
# -------------------------------------------------------------

# Remover linhas sem price
df_limpo <- df_raw |> filter(!is.na(price))

# Imputar 0 ao reviews_per_month quando não há reviews
df_limpo$reviews_per_month[is.na(df_limpo$reviews_per_month)] <- 0

# Conversão de tipos
df_limpo <- df_limpo |>
  mutate(
    last_review = as.Date(last_review),
    room_type   = factor(room_type)
  )

# Tradução manual dos bairros (alfabeto grego -> latino)
mapa_bairros <- c(
  "ΕΜΠΟΡΙΚΟ ΤΡΙΓΩΝΟ-ΠΛΑΚΑ"           = "Emporiko Trigono-Plaka",
  "ΚΟΥΚΑΚΙ-ΜΑΚΡΥΓΙΑΝΝΗ"              = "Koukaki-Makrygianni",
  "ΝΕΟΣ ΚΟΣΜΟΣ"                      = "Neos Kosmos",
  "ΜΟΥΣΕΙΟ-ΕΞΑΡΧΕΙΑ-ΝΕΑΠΟΛΗ"         = "Mouseio-Exarcheia-Neapoli",
  "ΑΓΙΟΣ ΚΩΝΣΤΑΝΤΙΝΟΣ-ΠΛΑΤΕΙΑ ΒΑΘΗΣ" = "Agios Konstantinos-Plateia Vathis",
  "ΠΑΓΚΡΑΤΙ"                         = "Pagkrati",
  "ΠΛΑΤΕΙΑ ΑΤΤΙΚΗΣ"                  = "Plateia Attikis",
  "ΚΟΛΩΝΑΚΙ"                         = "Kolonaki",
  "ΑΚΡΟΠΟΛΗ"                         = "Akropoli",
  "ΑΜΠΕΛΟΚΗΠΟΙ"                      = "Ampelokipoi",
  "ΘΗΣΕΙΟ"                           = "Thiseio",
  "ΠΕΤΡΑΛΩΝΑ"                        = "Petralona",
  "ΚΕΡΑΜΕΙΚΟΣ"                       = "Keramikos",
  "ΚΥΨΕΛΗ"                           = "Kypseli",
  "ΣΤΑΔΙΟ"                           = "Stadio",
  "ΓΟΥΔΙ"                            = "Goudi",
  "ΙΛΙΣΙΑ"                           = "Ilisia",
  "ΖΑΠΠΕΙΟ"                          = "Zappeio",
  "ΛΥΚΑΒΗΤΤΟΣ"                       = "Lykavittos",
  "ΠΛΑΤΕΙΑ ΑΜΕΡΙΚΗΣ"                 = "Plateia Amerikis",
  "ΠΑΤΗΣΙΑ"                          = "Patisia",
  "ΝΙΡΒΑΝΑ"                          = "Nirvana",
  "ΚΟΛΩΝΟΣ"                          = "Kolonos",
  "ΑΝΩ ΚΥΨΕΛΗ"                       = "Ano Kypseli",
  "ΒΟΤΑΝΙΚΟΣ"                        = "Votanikos",
  "ΓΚΥΖΗ"                            = "Gkyzi",
  "ΓΚΑΖΙ"                            = "Gkazi",
  "ΠΕΔΙΟ ΑΡΕΩΣ"                      = "Pedio Areos",
  "ΓΟΥΒΑ"                            = "Gouva",
  "ΑΚΑΔΗΜΙΑ ΠΛΑΤΩΝΟΣ"                = "Akadimia Platonos",
  "ΑΓΙΟΣ ΝΙΚΟΛΑΟΣ"                   = "Agios Nikolaos",
  "ΣΤΑΘΜΟΣ ΛΑΡΙΣΗΣ"                  = "Stathmos Larisis",
  "ΕΛΛΗΝΟΡΩΣΩΝ"                      = "Ellinorosson",
  "ΑΝΩ ΠΑΤΗΣΙΑ"                      = "Ano Patisia",
  "ΣΕΠΟΛΙΑ"                          = "Sepolia",
  "ΝΕΑ ΚΥΨΕΛΗ"                       = "Nea Kypseli",
  "1Ο ΝΕΚΡΟΤΑΦΕΙΟ"                   = "Proto Nekrotafeio",
  "ΑΓΙΟΣ ΕΛΕΥΘΕΡΙΟΣ"                 = "Agios Eleftherios",
  "ΠΟΛΥΓΩΝΟ"                         = "Polygono",
  "ΚΟΛΟΚΥΝΘΟΥ"                       = "Kolokynthou",
  "ΡΙΖΟΥΠΟΛΗ"                        = "Rizoupoli",
  "ΠΡΟΜΠΟΝΑ"                         = "Prompona",
  "ΡΗΓΙΛΛΗΣ"                         = "Rigillis",
  "ΠΕΝΤΑΓΩΝΟ"                        = "Pentagono"
)

# Aplicar a tradução
for (i in seq_along(mapa_bairros)) {
  grego <- names(mapa_bairros)[i]
  latim <- mapa_bairros[i]
  df_limpo$neighbourhood[df_limpo$neighbourhood == grego] <- latim
}
df_limpo$neighbourhood <- factor(df_limpo$neighbourhood)
```

```{r tbl_stats_price}
# Estatísticas descritivas + percentis chave
stats_price <- data.frame(
  Estatistica = c("N", "Média", "Mediana", "Desvio-padrão",
                  "Mínimo", "P5", "P25", "P75", "P95", "P99", "Máximo"),
  Valor = round(c(
    length(df_limpo$price),
    mean(df_limpo$price),
    median(df_limpo$price),
    sd(df_limpo$price),
    min(df_limpo$price),
    quantile(df_limpo$price, 0.05),
    quantile(df_limpo$price, 0.25),
    quantile(df_limpo$price, 0.75),
    quantile(df_limpo$price, 0.95),
    quantile(df_limpo$price, 0.99),
    max(df_limpo$price)
  ), 2)
)

kable(stats_price,
      caption   = "Estatísticas descritivas do preço por noite (€)",
      booktabs  = TRUE,
      row.names = FALSE) |>
  kable_styling(latex_options = c("striped", "hold_position"),
                full_width    = FALSE)
```

A distribuição do preço é fortemente assimétrica à direita: a mediana é 78 €, mas a média sobe para 122,90 € por causa de poucos valores extremos (máximo de 38 000 €). Apenas 1% dos anúncios ultrapassa os 600 €.

```{r fig_hist_price, fig.height=2.5, fig.cap="Distribuição do preço por noite em escala linear (esq.) e logarítmica (dir.)."}
p1 <- ggplot(df_limpo, aes(x = price)) +
  geom_histogram(bins = 60, fill = "#2c7fb8", colour = "white") +
  labs(x = "Preço por noite (€)", y = "Frequência") +
  theme_minimal()

p2 <- ggplot(df_limpo, aes(x = price)) +
  geom_histogram(bins = 60, fill = "#2c7fb8", colour = "white") +
  scale_x_log10() +
  labs(x = "Preço por noite (escala log10)", y = "Frequência") +
  theme_minimal()

grid.arrange(p1, p2, ncol = 2)
```

A escala logarítmica aproxima a distribuição da normal. Como a regressão linear pressupõe resíduos aproximadamente normais, este resultado já antecipa que `log(price)` será a forma adequada na fase de modelação.

## Variáveis categóricas

### Tipo de alojamento

```{r tbl_room}
tab_room <- df_limpo |>
  count(room_type) |>
  mutate(Perc = round(n / sum(n) * 100, 1)) |>
  arrange(desc(n))
names(tab_room) <- c("Tipo de alojamento", "N", "%")

kable(tab_room,
      caption   = "Distribuição por tipo de alojamento",
      booktabs  = TRUE,
      row.names = FALSE) |>
  kable_styling(latex_options = c("striped", "hold_position"),
                full_width    = FALSE)
```

```{r fig_box_room, fig.height=2.8, fig.cap="Preço por tipo de alojamento (zoom até 500 €)."}
ggplot(df_limpo |> filter(price <= 500),
       aes(x = reorder(room_type, price, FUN = median),
           y = price, fill = room_type)) +
  geom_boxplot(alpha = 0.85) +
  labs(x = "Tipo de alojamento", y = "Preço (€)") +
  theme_minimal() +
  theme(legend.position = "none")
```

O mercado é dominado por casas inteiras (93%). *Hotel room* e *Shared room* são minoritárias mas representam segmentos conceptualmente distintos: o hotel tem a mediana mais alta, o quarto partilhado tem a mais baixa. Esta separação justifica manter os 4 níveis originais na fase de modelação (a justificação detalhada está na secção 4.4).

### Bairros

```{r top_bairros, include=FALSE}

top_bairros <- df_limpo |>
  count(neighbourhood, sort = TRUE) |>
  head(15)
```

```{r fig_bairros, fig.width=7, fig.height=4, fig.cap="Top 15 bairros por número de alojamentos (esq.) e respetiva distribuição de preços, com zoom até 400 € (dir.)."}

p1 <- ggplot(top_bairros,
             aes(x = reorder(neighbourhood, n), y = n)) +
  geom_col(fill = "#2c7fb8") +
  coord_flip() +
  labs(x = NULL, y = "Número de alojamentos") +
  theme_minimal(base_size = 9)

p2 <- df_limpo |>
  filter(neighbourhood %in% top_bairros$neighbourhood, price <= 400) |>
  ggplot(aes(x = reorder(neighbourhood, price, FUN = median),
             y = price)) +
  geom_boxplot(fill = "#2c7fb8", alpha = 0.85) +
  coord_flip() +
  labs(x = NULL, y = "Preço (€)") +
  theme_minimal(base_size = 9)

grid.arrange(p1, p2, ncol = 2)
```

A oferta concentra-se em Emporiko Trigono-Plaka (centro turístico), Koukaki e Neos Kosmos. Existe uma hierarquia clara de preços: Kolonaki, Akropoli e Plaka apresentam medianas mais altas e maior dispersão; Plateia Attikis e Kypseli funcionam como zonas mais económicas. Como há 44 bairros, dos quais muitos com poucas observações, na secção 4 agruparemos os 10 mais frequentes mantendo os restantes em "Others".

## Variáveis numéricas

```{r tbl_stats_num}

vars_num <- c("minimum_nights", "number_of_reviews", "reviews_per_month",
              "calculated_host_listings_count", "availability_365",
              "number_of_reviews_ltm")

stats_num <- data.frame(
  Variavel = vars_num,
  Media    = sapply(df_limpo[vars_num], mean,    na.rm = TRUE),
  Mediana  = sapply(df_limpo[vars_num], median,  na.rm = TRUE),
  DP       = sapply(df_limpo[vars_num], sd,      na.rm = TRUE),
  Min      = sapply(df_limpo[vars_num], min,     na.rm = TRUE),
  Max      = sapply(df_limpo[vars_num], max,     na.rm = TRUE)
)
stats_num[, -1] <- round(stats_num[, -1], 2)
rownames(stats_num) <- NULL

kable(stats_num,
      col.names = c("Variável", "Média", "Mediana", "DP", "Min", "Max"),
      caption   = "Estatísticas descritivas das variáveis numéricas",
      booktabs  = TRUE,
      row.names = FALSE) |>
  kable_styling(latex_options = c("striped", "hold_position"),
                full_width    = FALSE)
```

A maioria dos preditores apresenta assimetria positiva (média acima da mediana), com cauda longa à direita: `number_of_reviews` tem média 58 contra mediana 16, e `calculated_host_listings_count` tem média 18 contra mediana 5, sinal de operadores profissionais com escala atípica. Os máximos confirmam outliers: `minimum_nights` chega a 444 noites (incompatível com curta duração) e `calculated_host_listings_count` chega a 165. A exceção é `availability_365`, com mediana (308) acima da média (259), mostrando que a maioria dos alojamentos tem o calendário largamente aberto.

```{r fig_hist_num, fig.height=5, fig.cap="Distribuição das variáveis numéricas explicativas."}

df_limpo |>
  dplyr::select(all_of(vars_num)) |>
  tidyr::pivot_longer(everything(),
                      names_to  = "variavel",
                      values_to = "valor") |>
  ggplot(aes(x = valor)) +
  geom_histogram(bins = 30, fill = "#2c7fb8", colour = "white") +
  facet_wrap(~ variavel, scales = "free", ncol = 2) +
  labs(x = NULL, y = "Frequência") +
  theme_minimal()
```

### Correlação

```{r fig_cor, fig.height=4.5, fig.cap="Matriz de correlação de Pearson entre o preço e as variáveis numéricas."}

vars_corr <- c("price", "latitude", "longitude", vars_num)
cor_mat <- cor(df_limpo[, vars_corr], use = "pairwise.complete.obs")

corrplot(cor_mat,
         method      = "color",
         type        = "upper",
         addCoef.col = "black",
         number.cex  = 0.65,
         tl.col      = "black",
         tl.srt      = 45,
         tl.cex      = 0.75)
```

Nenhuma variável numérica tem correlação linear forte com `price`, o que reforça a necessidade de incluir variáveis categóricas (bairro, tipo) e novas métricas (distâncias) e de aplicar a transformação logarítmica. Existe uma correlação alta entre `reviews_per_month` e `number_of_reviews_ltm` ($r = 0{,}88$) — duas variáveis que medem essencialmente a mesma coisa, motivo pelo qual só uma delas será usada na modelação.

## Distribuição espacial

```{r fig_mapa, fig.height=5, fig.cap="Distribuição espacial dos alojamentos em Atenas. A cor codifica o preço em escala logarítmica (mais claro = mais caro)."}

ggplot(df_limpo |> filter(price <= 500),
       aes(x = longitude, y = latitude, colour = log(price))) +
  geom_point(alpha = 0.4, size = 0.6) +
  scale_colour_viridis_c(option = "plasma", name = "log(price)") +
  coord_fixed(ratio = 1 / cos(37.98 * pi / 180)) +
  labs(x = "Longitude", y = "Latitude") +
  theme_minimal()
```

Observa-se um padrão claro centro-periferia: os preços mais altos concentram-se em torno do centro histórico (Plaka, Acrópole). Esta evidência justifica criar um preditor explícito de proximidade ao centro (operacionalizado na secção 4 como distância à Acrópole, calculada pela fórmula de Haversine).

# Pré-processamento e Feature Engineering

## Tratamento de outliers

```{r outliers, include=FALSE}
# -------------------------------------------------------------
# Tratamento de outliers em duas variáveis:
# 1. price: corte em 1000 € (max original = 38 000 €)
# 2. minimum_nights: corte em 30 noites (acima é arrendamento de média/longa duração, dinâmica de preço diferente)
# -------------------------------------------------------------

# Price > 1000
n_antes <- nrow(df_limpo)
df_limpo <- df_limpo |> filter(price <= 1000)
n_rem_price <- n_antes - nrow(df_limpo)

# Minimum_nights > 30
n_antes <- nrow(df_limpo)
df_limpo <- df_limpo |> filter(minimum_nights <= 30)
n_rem_mn <- n_antes - nrow(df_limpo)
```

Removeram-se duas categorias de outliers que distorceriam o modelo:

- **Preços acima de 1 000 €** (`r n_rem_price` observações, ~0,3%): correspondem a anúncios atípicos cuja inclusão enviesaria os coeficientes. Optámos por inspeção manual em vez do critério IQR puro porque este último marcaria como outlier qualquer preço acima de 217 €, removendo cerca de 25% dos dados, incluindo alojamentos *premium* legítimos.
- **Estadias mínimas acima de 30 noites** (`r n_rem_mn` observações, ~0,4%): são contratos de média/longa duração com lógica de preço diferente do alojamento de curta duração que estamos a modelar.

## Agrupamento de bairros

```{r agrup_bairros, include=FALSE}
# -------------------------------------------------------------
# Reduz 44 bairros para 11 níveis: top 10 + "Others"
# -------------------------------------------------------------
top10 <- df_limpo |>
  count(neighbourhood, sort = TRUE) |>
  head(10) |>
  pull(neighbourhood) |>
  as.character()

df_limpo$bairro_grp <- ifelse(as.character(df_limpo$neighbourhood) %in% top10,
                              as.character(df_limpo$neighbourhood),
                              "Others")
df_limpo$bairro_grp <- factor(df_limpo$bairro_grp, levels = c(top10, "Others"))
```

Dos 44 bairros originais, mantiveram-se os 10 mais frequentes como níveis individuais; os restantes foram agregados em "Others" (~31% das observações). Isto reduz o número de variáveis *dummy* de 43 para 10 e protege contra coeficientes instáveis em bairros pouco representados.

```{r fig_bairros_grp, fig.height=2.5, fig.cap="Composição do factor bairro\\_grp após agrupamento."}

df_limpo |>
  count(bairro_grp) |>
  mutate(Perc = round(n / sum(n) * 100, 1)) |>
  ggplot(aes(x = reorder(bairro_grp, n), y = n, fill = bairro_grp == "Others")) +
  geom_col(alpha = 0.85) +
  geom_text(aes(label = paste0(Perc, "%")), hjust = -0.2, size = 3) +
  coord_flip(clip = "off") +
  scale_fill_manual(values = c("FALSE" = "#2c7fb8", "TRUE" = "#a31515")) +
  scale_y_continuous(expand = expansion(mult = c(0, 0.15))) +
  labs(x = NULL, y = "Número de alojamentos") +
  theme_minimal() +
  theme(legend.position = "none",
        plot.margin = margin(5, 20, 5, 5))
```

## Decisão sobre `room_type`

Considerou-se agrupar `Hotel room` e `Shared room` num nível "Others" devido ao baixo N (~40 observações cada). Optámos por manter os 4 níveis originais: representam segmentos de mercado conceptualmente diferentes. *Hotel room* corresponde a alojamento profissional com serviços associados, *Shared room* corresponde ao segmento de preço mais baixo da plataforma. Agrupá-los apagaria informação relevante para a interpretação dos coeficientes, mesmo com o custo de uma estimação menos eficiente devido ao N reduzido. Na secção 6 mostraremos que os erros padrão robustos (HC3) corrigem este efeito.

## Criação de novas variáveis

### Distância à Acrópole

```{r dist_acropole, include=FALSE}
# -------------------------------------------------------------
# Distância geodésica (em metros) de cada listing à Acrópole
# Fórmula de Haversine via geosphere::distHaversine — tem em conta a curvatura da Terra
# Coordenadas da Acrópole: 37.9715 N, 23.7257 E
# -------------------------------------------------------------
acropole <- c(23.7257, 37.9715)   # (lon, lat)
coords <- as.matrix(df_limpo[, c("longitude", "latitude")])
df_limpo$dist_acropole <- distHaversine(coords, acropole)
```

A distância de cada alojamento à Acrópole foi calculada pela fórmula de Haversine (em metros), que corrige a curvatura terrestre. A distância média situa-se nos `r round(mean(df_limpo$dist_acropole))` metros e a mediana nos `r round(median(df_limpo$dist_acropole))` metros. Esta variável tornar-se-á o principal preditor contínuo de localização.

### Perfil do anfitrião (`host_multi`)

```{r host_multi, include=FALSE}
# -------------------------------------------------------------
# host_multi: flag binária que distingue gestão profissional
# (>1 alojamento) de anfitriões particulares
# -------------------------------------------------------------
df_limpo$host_multi <- factor(
  ifelse(df_limpo$calculated_host_listings_count > 1, "Yes", "No"),
  levels = c("No", "Yes")
)
n_multi <- sum(df_limpo$host_multi == "Yes")
```

Criámos uma variável binária que sinaliza gestão profissional: `host_multi = "Yes"` se o anfitrião gere mais de um alojamento. Atualmente `r format(n_multi, big.mark=" ")` alojamentos são geridos por perfis multi-listagem, sinal de uma forte profissionalização do mercado em Atenas.

### Recência de atividade (`has_review`, `days_since_last_review`)

```{r reviews_derivadas, include=FALSE}
# -------------------------------------------------------------
# Duas variáveis derivadas de last_review:
#   has_review               -> flag (Yes/No)
#   days_since_last_review   -> dias até 2025-09-26 (data ref.)
# Para alojamentos sem review (NA), imputamos o valor máximo observado (= "menos ativo possível").
# -------------------------------------------------------------
df_limpo$has_review <- factor(
  ifelse(is.na(df_limpo$last_review), "No", "Yes"),
  levels = c("No", "Yes")
)

data_ref <- as.Date("2025-09-26")
df_limpo$days_since_last_review <- as.numeric(data_ref - df_limpo$last_review)

max_days <- max(df_limpo$days_since_last_review, na.rm = TRUE)
df_limpo$days_since_last_review[is.na(df_limpo$days_since_last_review)] <- max_days
```

Da coluna `last_review` derivamos dois indicadores, com data de referência 26 de setembro de 2025 (carregamento do dataset no Inside Airbnb):

- `has_review` (Yes/No): identifica se o imóvel já recebeu feedback alguma vez.
- `days_since_last_review`: dias decorridos desde a última review. Para anúncios sem histórico imputámos o valor máximo observado (`r max_days` dias), posicionando-os como os menos ativos do mercado.

## Dataset de modelação

```{r criar_df, include=FALSE}
# Subconjunto apenas com as variáveis que entram nos modelos
df <- df_limpo[, c("price",
                   "room_type", "bairro_grp",
                   "minimum_nights", "availability_365", "reviews_per_month",
                   "host_multi", "has_review", "days_since_last_review",
                   "dist_acropole")]
```

O `data.frame` `df` é o subconjunto pronto para modelar (10 variáveis: 1 alvo + 9 preditores). O `df_limpo` original mantém todas as colunas para auditoria.

```{r tbl_modelar}

datasummary(
  price + dist_acropole + minimum_nights + reviews_per_month ~
    Mean + SD + Min + Median + Max,
  data  = df,
  title = "Estatísticas descritivas das principais variáveis numéricas (após pré-processamento)",
  fmt   = 2
)
```

# Modelação

## Comparação inicial entre quatro especificações

Estimámos quatro modelos para cobrir as principais formas funcionais cobertas no programa: linear simples, polinomial, com interação, e log-log.

```{r modelos_iniciais, include=FALSE}

# M1 — Linear baseline
m1 <- lm(price ~ ., data = df)

# M2 — Polinomial em dist_acropole
m2 <- lm(price ~ poly(dist_acropole, 2) + room_type + bairro_grp +
                 minimum_nights + availability_365 + reviews_per_month +
                 host_multi + has_review + days_since_last_review,
         data = df)

# M3 — Interação room_type * dist_acropole
m3 <- lm(price ~ room_type * dist_acropole + bairro_grp +
                 minimum_nights + availability_365 + reviews_per_month +
                 host_multi + has_review + days_since_last_review,
         data = df)

# M4 — Log-log
m4 <- lm(log(price) ~ log(dist_acropole + 1) + room_type + bairro_grp +
                       minimum_nights + availability_365 + reviews_per_month +
                       host_multi + has_review + days_since_last_review,
         data = df)

```

```{r tbl_comparacao_inicial}

comparacao <- data.frame(
  Modelo   = c("M1 — Linear", "M2 — Polinomial", "M3 — Interação", "M4 — Log-log"),
  Var_alvo = c("price", "price", "price", "log(price)*"),
  Adj_R2   = c(summary(m1)$adj.r.squared, summary(m2)$adj.r.squared,
               summary(m3)$adj.r.squared, summary(m4)$adj.r.squared),
  RSE      = c(summary(m1)$sigma, summary(m2)$sigma,
               summary(m3)$sigma, summary(m4)$sigma),
  AIC      = c(AIC(m1), AIC(m2), AIC(m3), AIC(m4))
)

kable(comparacao,
      col.names = c("Modelo", "Variável-alvo", "R² Ajustado", "RSE", "AIC"),
      caption   = "Comparação dos quatro modelos iniciais",
      digits    = c(0, 0, 4, 2, 1),
      booktabs  = TRUE) |>
  kable_styling(latex_options = c("striped", "hold_position"),
                full_width    = FALSE)

```

\* O AIC do M4 não é diretamente comparável aos restantes porque a escala de Y é diferente.

O **M4 (log-log)** quase duplica o R² ajustado face ao baseline (de 0,18 para 0,33). Os termos polinomial (M2) e de interação (M3) ficam pelo caminho — embora o termo polinomial em `dist_acropole` seja estatisticamente significativo, o modelo log-log já captura a relação de decaimento de forma mais simples e com a vantagem prática de produzir coeficientes interpretáveis como elasticidades. Prosseguimos com M4 como base para refinamento.

## Validação da especificação geográfica

Antes de refinar M4, testámos duas alternativas sobre a forma de codificar a localização:

```{r m4_no_bairro, include=FALSE}

# M4 sem o factor bairro_grp
m4_no_bairro <- lm(log(price) ~ log(dist_acropole + 1) + room_type +
                                 minimum_nights + availability_365 + reviews_per_month +
                                 host_multi + has_review + days_since_last_review,
                   data = df)
anova_bairro <- anova(m4_no_bairro, m4)

```

```{r m5_tier, include=FALSE}

# M5: bairros agrupados por tier de preço (alternativa ao top 10 + Others)
mediana_por_bairro <- df_limpo |>
  group_by(neighbourhood) |>
  summarise(mediana = median(price, na.rm = TRUE), n = n()) |>
  arrange(desc(mediana))

quartis <- quantile(mediana_por_bairro$mediana, probs = c(0.25, 0.5, 0.75))
mediana_por_bairro$tier <- cut(
  mediana_por_bairro$mediana,
  breaks = c(-Inf, quartis[1], quartis[2], quartis[3], Inf),
  labels = c("Budget", "Mid-Low", "Mid-High", "Premium")
)

df_limpo <- df_limpo |>
  left_join(mediana_por_bairro[, c("neighbourhood", "tier")],
            by = "neighbourhood") |>
  rename(bairro_tier = tier)

m5 <- lm(log(price) ~ log(dist_acropole + 1) + room_type + bairro_tier +
                       minimum_nights + availability_365 + reviews_per_month +
                       host_multi + has_review + days_since_last_review,
         data = df_limpo)

```

```{r tbl_geo}
comparativo_geo <- data.frame(
  Modelo        = c("M4 sem bairros", "M4 (Top 10 + Others)", "M5 (Tiers de preço)"),
  Especificacao = c("Apenas distância", "Distância + identidade local", "Distância + tier de preço"),
  Adj_R2        = c(summary(m4_no_bairro)$adj.r.squared,
                    summary(m4)$adj.r.squared,
                    summary(m5)$adj.r.squared),
  AIC           = c(AIC(m4_no_bairro), AIC(m4), AIC(m5))
)

kable(comparativo_geo,
      col.names = c("Modelo", "Especificação", "R² Ajustado", "AIC"),
      caption   = "Comparação de especificações geográficas",
      digits    = 4,
      booktabs  = TRUE) |>
  kable_styling(latex_options = c("striped", "hold_position"),
                full_width    = FALSE) |>
  row_spec(2, bold = TRUE, background = "#f2f2f2")
```

Conclusões: (i) o teste ANOVA entre M4 e M4 sem bairros é altamente significativo (F = `r round(anova_bairro$F[2], 1)`, p < 0,001), confirmando que o factor bairro acrescenta informação que a distância sozinha não captura; (ii) o agrupamento por *tier* de preço (M5) tem desempenho inferior ao agrupamento por identidade do bairro (top 10 + Others), porque a identidade carrega valor qualitativo (prestígio, serviços, contexto) que uma simples mediana de preço não substitui. Mantemos a especificação do M4.

## Refinamento do M4: outliers influentes e multicolinearidade

```{r refinamento, include=FALSE}

# Remoção de outliers influentes (Cook's distance > 4 * média)
cooksd <- cooks.distance(m4)
limiar <- 4 * mean(cooksd, na.rm = TRUE)
n_inf  <- sum(cooksd > limiar)

df_clean <- df[cooksd <= limiar, ]

# Refit em df_clean
m4_v2 <- lm(log(price) ~ log(dist_acropole + 1) + room_type + bairro_grp +
                          minimum_nights + availability_365 + reviews_per_month +
                          host_multi + has_review + days_since_last_review,
            data = df_clean)
```

Através da análise da distância de Cook (critério de 4 × média), foram identificadas e removidas `r format(n_inf, big.mark=" ")` observações influentes, resultando no modelo `m4_v2` estimado em `df_clean`.

```{r fig_cooks, fig.height=3.5, fig.cap="Distância de Cook para o modelo M4."}

plot(m4, which = 4)

```

Em seguida calculámos o VIF generalizado (GVIF) para detetar multicolinearidade:

```{r tbl_vif_v1}

vif_v1 <- vif(m4_v2)
kable(as.data.frame(vif_v1),
      col.names = c("GVIF", "Df", "GVIF$^{1/(2 \\cdot Df)}$"),
      caption   = "VIF inicial — modelo m4\\_v2",
      digits    = 3,
      booktabs  = TRUE,
      escape    = FALSE) |>
  kable_styling(latex_options = c("striped", "hold_position"),
                full_width    = FALSE)
```

`has_review` e `days_since_last_review` apresentam GVIF acima de 24 — multicolinearidade extrema entre si e com `reviews_per_month`. Removemos ambas:

```{r m4_v2_final, include=FALSE}

m4_v2 <- lm(log(price) ~ log(dist_acropole + 1) + room_type + bairro_grp +
                          minimum_nights + availability_365 + reviews_per_month +
                          host_multi,
            data = df_clean)
```

```{r tbl_vif_v2}

vif_v2 <- vif(m4_v2)
kable(as.data.frame(vif_v2),
      col.names = c("GVIF", "Df", "GVIF$^{1/(2 \\cdot Df)}$"),
      caption   = "VIF após remoção de variáveis redundantes",
      digits    = 3,
      booktabs  = TRUE,
      escape    = FALSE) |>
  kable_styling(latex_options = c("striped", "hold_position"),
                full_width    = FALSE)

```

Com a remoção, todos os GVIF descem para valores saudáveis (<3). A distância à Acrópole e os bairros mantêm VIF baixos, confirmando que cada um traz informação distinta: a distância capta o efeito geográfico contínuo, os bairros captam características locais específicas.

## Não-linearidades nos preditores contínuos

Para verificar se cada preditor entra no modelo na forma funcional adequada, recorremos aos *Component + Residual Plots* (`crPlots`):

```{r fig_crplots_num, fig.height=4.5, fig.cap="Resíduos parciais para os preditores contínuos do m4\\_v2."}

car::crPlots(m4_v2, terms = ~ log(dist_acropole + 1) + minimum_nights +
                              availability_365 + reviews_per_month)

```

O gráfico revela:

- `log(dist_acropole + 1)` e `availability_365`: a curva LOESS sobrepõe-se à linha, especificação correta.
- `minimum_nights`: a LOESS tem um declive mais acentuado para valores baixos — sugere transformação log.
- `reviews_per_month`: a LOESS desce rapidamente nos valores baixos e estabiliza — sugere transformação log também.

Testámos formas alternativas para as duas variáveis problemáticas:

```{r testes_funcionais, include=FALSE}

# minimum_nights: log
m4_log_mn <- lm(log(price) ~ log(dist_acropole + 1) + room_type + bairro_grp +
                              log(minimum_nights) + availability_365 +
                              reviews_per_month + host_multi,
                data = df_clean)


# reviews_per_month: log 
m4_log_rev <- lm(log(price) ~ log(dist_acropole + 1) + room_type + bairro_grp +
                               log(minimum_nights) + availability_365 +
                               log(reviews_per_month + 1) + host_multi,
                 data = df_clean)
```

```{r tbl_funcional}

tab_func <- data.frame(
  Modelo  = c("m4_v2 (linear)", "m4_log_mn (+log mn)", "m4_log_rev (+log mn +log rev)"),
  Adj_R2  = c(summary(m4_v2)$adj.r.squared,
              summary(m4_log_mn)$adj.r.squared,
              summary(m4_log_rev)$adj.r.squared),
  AIC     = c(AIC(m4_v2), AIC(m4_log_mn), AIC(m4_log_rev))
)

kable(tab_func,
      col.names = c("Modelo", "R² Ajustado", "AIC"),
      caption   = "Refinamento por transformações log nos preditores",
      digits    = c(0, 4, 1),
      booktabs  = TRUE) |>
  kable_styling(latex_options = c("striped", "hold_position"),
                full_width    = FALSE) |>
  row_spec(3, bold = TRUE, background = "#f2f2f2")

```

A transformação log em `minimum_nights` e em `reviews_per_month` reduz o AIC em ~300 unidades face ao modelo linear nos preditores. Optámos pela forma log (em vez de polinomial) porque permite interpretar os coeficientes como elasticidades — coerente com a escolha de `log(price)` como variável-alvo.

Para confirmar visualmente que as transformações resolveram a não-linearidade, voltámos a correr os *crPlots* sobre o modelo já com `log(minimum_nights)` e `log(reviews_per_month + 1)`:

```{r fig_crplots_num_pos, fig.height=4.5, fig.cap="Resíduos parciais após as transformações log em minimum\\_nights e reviews\\_per\\_month."}

car::crPlots(m4_log_rev, terms = ~ log(dist_acropole + 1) + log(minimum_nights) +
                                    availability_365 + log(reviews_per_month + 1))

```

A curva LOESS (a rosa) passa a sobrepor-se à reta de regressão (a azul) em todos os preditores contínuos. O desvio que antes existia em `minimum_nights` e `reviews_per_month` desapareceu. O modelo está agora bem especificado.

**Modelo final:** `m4_log_rev` é o nosso modelo final. Definimos um alias `m_final` para uso nas próximas secções.

```{r m_final, include=FALSE}

# Alias para o modelo final, usado em diagnóstico e futuramente em previsão

m_final <- m4_log_rev

```

## Validação por seleção automática de variáveis

Como verificação adicional, corremos o procedimento *stepwise* baseado em AIC (`ols_step_both_aic`). O resultado confirma a configuração de variáveis do modelo final, nenhum preditor adicional reduz o AIC, e nenhum dos preditores incluídos é descartado.

```{r stepaic_check, include=FALSE, eval=FALSE}

# Eval = FALSE para o knit ser rápido. O comando foi executado offline e o resultado confirmou a configuração do m_final (todos os preditores atuais são selecionados, nenhum extra é incluído).

fit_check <- lm(log(price) ~ log(dist_acropole + 1) + room_type + bairro_grp +
                              log(minimum_nights) + availability_365 +
                              log(reviews_per_month + 1) + host_multi,
                data = df_clean)
ols_step_both_aic(fit_check)

```

# Diagnóstico de Resíduos do Modelo Final

## Testes formais

```{r diag_inicial, include=FALSE}

mean_res <- mean(m_final$residuals)
p_bp <- bptest(m_final)$p.value
p_bg <- bgtest(m_final)$p.value
p_jb <- jarque.bera.test(m_final$residuals)$p.value

```

```{r tbl_diag}

tabela_pressupostos <- data.frame(
  Pressuposto = c("Média dos resíduos = 0",
                  "Homocedasticidade",
                  "Independência (autocorrelação)",
                  "Normalidade"),
  Teste = c("Média simples", "Breusch-Pagan",
            "Breusch-Godfrey", "Jarque-Bera"),
  Resultado = c(format(mean_res, scientific = TRUE, digits = 2),
                format(p_bp, scientific = TRUE, digits = 2),
                format(p_bg, scientific = TRUE, digits = 2),
                format(p_jb, scientific = TRUE, digits = 2)),
  Estado = c("Cumprido",
             ifelse(p_bp < 0.05, "Violado", "Cumprido"),
             ifelse(p_bg < 0.05, "Violado", "Cumprido"),
             ifelse(p_jb < 0.05, "Violado", "Cumprido")),
  Acao = c("Nenhuma",
           "Erros padrão robustos (HC3)",
           "Dados seccionais; rejeição é artefacto do N",
           "TCL cobre, com N > 14 000")
)

kable(tabela_pressupostos,
      col.names = c("Pressuposto", "Teste", "p-value", "Estado", "Ação"),
      caption   = "Diagnóstico dos pressupostos do modelo final",
      booktabs  = TRUE) |>
  kable_styling(latex_options = c("striped", "scale_down", "hold_position"),
                full_width    = FALSE,
                font_size     = 9)

```

## Diagnóstico visual

```{r fig_diag_visual, fig.height=5, fig.cap="Diagnóstico visual do modelo final (4 painéis padrão de plot.lm)."}

par(mfrow = c(2, 2)); plot(m_final); par(mfrow = c(1, 1))

```

Leitura dos quatro painéis:

1. **Residuals vs Fitted** — a linha LOWESS é essencialmente horizontal, sem padrões em curvatura. A especificação log-log captura bem a relação funcional.
2. **Normal Q-Q** — os pontos seguem a diagonal na zona central mas afastam-se nas caudas, especialmente na superior. É a explicação visual da rejeição do Jarque-Bera.
3. **Scale-Location** — a linha vermelha sobe ligeiramente para valores ajustados altos. Confirma a heterocedasticidade detetada pelo Breusch-Pagan.
4. **Residuals vs Leverage** — a esmagadora maioria dos pontos tem leverage baixo e nenhum ultrapassa a distância de Cook. Não há observações individualmente influentes.

## Inferência robusta: erros padrão HC3

A heterocedasticidade detetada não enviesa os coeficientes — apenas os erros padrão clássicos. A correção padrão é usar `coeftest` com a matriz de variância-covariância robusta `vcovHC` (tipo HC3) do pacote `sandwich`.

```{r hc3, include=FALSE}

robust_se <- sqrt(diag(vcovHC(m_final, type = "HC3")))
classic   <- summary(m_final)$coefficients
robust    <- coeftest(m_final, vcov = vcovHC(m_final, type = "HC3"))

tab_hc3 <- data.frame(
  Variavel       = rownames(classic),
  Coef           = round(classic[, "Estimate"], 4),
  SE_classico    = round(classic[, "Std. Error"], 4),
  SE_robusto     = round(robust_se, 4),
  p_classico     = formatC(classic[, "Pr(>|t|)"], digits = 3, format = "g"),
  p_robusto      = formatC(robust[, "Pr(>|t|)"],  digits = 3, format = "g")
)

# Flag de mudança de significância
sig_classic <- ifelse(classic[, "Pr(>|t|)"] < 0.001, "***",
               ifelse(classic[, "Pr(>|t|)"] < 0.01,  "**",
               ifelse(classic[, "Pr(>|t|)"] < 0.05,  "*",
               ifelse(classic[, "Pr(>|t|)"] < 0.1,   ".", ""))))
sig_robust  <- ifelse(robust[, "Pr(>|t|)"] < 0.001, "***",
               ifelse(robust[, "Pr(>|t|)"] < 0.01,  "**",
               ifelse(robust[, "Pr(>|t|)"] < 0.05,  "*",
               ifelse(robust[, "Pr(>|t|)"] < 0.1,   ".", ""))))
tab_hc3$Sig_Mudanca <- ifelse(sig_classic == sig_robust, "Sem alteração", "ALTERADA")

```

```{r tbl_hc3}

kable(tab_hc3,
      col.names = c("Variável", "Coef", "SE clás.", "SE HC3",
                    "p clás.", "p HC3", "Mudança Sig."),
      caption   = "Comparação de inferência: erros padrão clássicos vs. robustos (HC3)",
      booktabs  = TRUE,
      row.names = FALSE) |>
  kable_styling(latex_options = c("striped", "scale_down", "hold_position"),
                full_width    = FALSE,
                font_size     = 8) |>
  column_spec(1, bold = TRUE, monospace = TRUE)

```

**Leitura da tabela:** nenhum coeficiente altera o seu nível de significância, o modelo é robusto à heterocedasticidade. O padrão de mudança das SEs é informativo:

- A maioria dos preditores tem a SE robusta ligeiramente acima da clássica (3-13%), o que reflete uma heterocedasticidade ligeira mas real.
- Para `room_typeHotel room` e `room_typeShared room` a SE robusta é **muito menor** que a clássica (cerca de 1/3). É consequência do N reduzido destas categorias: os resíduos dentro de cada uma são bastante homogéneos, e o HC3 deteta isso e produz uma estimativa mais fina. Confirma `a posteriori` que a decisão de manter os 4 níveis de `room_type` (secção 4.4) foi correta, o efeito destas categorias está bem estimado.

## Conclusão sobre os pressupostos

Síntese, pressuposto a pressuposto:

- **Média dos resíduos = 0:** cumprido (`r format(mean_res, scientific = TRUE, digits = 2)`).
- **Homocedasticidade:** rejeitada formalmente pelo Breusch-Pagan, mas a heterocedasticidade é ligeira. A correção HC3 não altera nenhuma conclusão de inferência. O modelo é fiável.
- **Independência:** o Breusch-Godfrey rejeita H0, mas os dados são seccionais (não há ordem temporal). Com N > 14 000 a rejeição é, na prática, um artefacto da dimensão da amostra. Não compromete o modelo.
- **Normalidade:** o Jarque-Bera rejeita H0 por causa das caudas, mas com N ≈ 14 400 o Teorema do Limite Central garante que a distribuição dos estimadores dos coeficientes é aproximadamente normal. A inferência permanece válida.

Em síntese, das quatro condições, três foram formalmente rejeitadas, todas por motivos identificáveis e tratáveis ou inócuos ao objetivo do trabalho. O modelo final é apto para a fase de previsão, com a inferência reportada usando os erros padrão robustos HC3.

# Avaliação do Modelo (Out-of-Sample)

Para verificar a capacidade de generalização do modelo e detetar *overfitting* ou *underfitting*, dividiu-se o dataset em dois conjuntos: treino (80%) e teste (20%). O modelo é estimado exclusivamente no conjunto de treino e a sua performance é validada em dados independentes que não participaram no ajuste dos coeficientes.

## Divisão do dataset e re-treino

```{r treino_teste, include=FALSE}
# -------------------------------------------------------------
# Partição 80/20 com sample.split (caTools), fixando set.seed
# A divisão é feita sobre a variável-alvo para preservar a sua distribuição.
# -------------------------------------------------------------
set.seed(500)
divisao <- sample.split(df_clean$price, SplitRatio = 0.8)
treino  <- subset(df_clean, divisao == TRUE)
teste   <- subset(df_clean, divisao == FALSE)

n_treino <- nrow(treino)
n_teste  <- nrow(teste)

# Re-treinar o modelo final apenas no conjunto de treino
# (mesma especificação do m_final, mas estimado em treino)

m_final_train <- lm(log(price) ~ log(dist_acropole + 1) + room_type +
                                  bairro_grp + log(minimum_nights) +
                                  availability_365 + log(reviews_per_month + 1) +
                                  host_multi,
                    data = treino)
```

A partição produziu `r format(n_treino, big.mark = " ")` observações de treino e `r format(n_teste, big.mark = " ")` de teste. O modelo `m_final_train` tem a mesma especificação que `m_final` mas é estimado apenas no subconjunto de treino, garantindo que o conjunto de teste fica completamente fora do processo de ajuste.

## Métricas de performance

As previsões foram geradas para o conjunto de teste e transformadas para a escala original em euros através de `exp()` (necessário porque a variável-alvo está em log). Calcularam-se três métricas com leituras complementares:

- **MAPE** (*Mean Absolute Percentage Error*): erro percentual médio, independente da escala.
- **MAE** (*Mean Absolute Error*): erro médio absoluto em euros, sensível à magnitude.
- **RMSE** (*Root Mean Square Error*): penaliza erros grandes mais do que pequenos.

```{r metricas_oos, include=FALSE}

# Previsões no conjunto de teste (out-of-sample)

actuals <- teste$price
preds   <- exp(predict(m_final_train, teste))

mape_out <- mean(abs((actuals - preds) / actuals))
mae_out  <- mean(abs(actuals - preds))
rmse_out <- sqrt(mean((actuals - preds)^2))

# Previsões no conjunto de treino (in-sample) para comparação


preds_train <- exp(predict(m_final_train, treino))
mape_in     <- mean(abs((treino$price - preds_train) / treino$price))

```

```{r tbl_metricas}
tabela_resultados <- data.frame(
  Metrica = c("MAPE (%)", "MAE (€)", "RMSE (€)"),
  Treino  = c(round(mape_in * 100, 2), "—", "—"),
  Teste   = c(round(mape_out * 100, 2),
              round(mae_out, 2),
              round(rmse_out, 2))
)

kable(tabela_resultados,
      col.names = c("Métrica", "Treino (in-sample)", "Teste (out-of-sample)"),
      caption   = "Performance preditiva do modelo final",
      booktabs  = TRUE,
      align     = "lrr") |>
  kable_styling(latex_options = c("striped", "hold_position"),
                full_width    = FALSE)
```

```{r fig_real_vs_pred, fig.height=4, fig.cap="Preço real vs. previsto no conjunto de teste. A linha vermelha tracejada representa a previsão perfeita (y = x). Vista limitada a preços $\\leq$ 500 € para clareza visual."}
df_pred <- data.frame(actual = actuals, predicted = preds)

ggplot(df_pred |> filter(actual <= 500),
       aes(x = actual, y = predicted)) +
  geom_point(alpha = 0.25, size = 0.7, colour = "#2c7fb8") +
  geom_abline(slope = 1, intercept = 0,
              colour = "#a31515", linetype = "dashed", linewidth = 0.6) +
  labs(x = "Preço real (€)", y = "Preço previsto (€)") +
  theme_minimal()
```

## Interpretação crítica

A leitura conjunta destas métricas e do gráfico permite tirar três conclusões sobre o desempenho do modelo:

1. **Ausência de overfitting.** O MAPE no treino (`r round(mape_in*100, 2)`%) e no teste (`r round(mape_out*100, 2)`%) são praticamente idênticos. O facto de o erro out-of-sample não degradar face ao in-sample confirma que o modelo generaliza bem e não se limitou a memorizar ruído. Confirma também o que vimos no diagnóstico de resíduos: nenhuma observação isolada exerce influência desproporcionada sobre os coeficientes estimados.

2. **Magnitude do erro em euros.** O MAE indica que, em média, as previsões diferem do preço real em cerca de `r round(mae_out, 2)` €/noite. O RMSE é claramente superior (`r round(rmse_out, 2)` €), o que mostra que o erro é puxado para cima por uma minoria de previsões mais distantes — provavelmente alojamentos *premium* cuja precificação depende de atributos não capturados pelo dataset.

3. **MAPE moderadamente alto e o seu significado.** Um MAPE de ~`r round(mape_out*100, 0)`% é elevado para uma comparação com mercados onde o preço é fortemente determinado por atributos físicos (área, número de quartos, qualidade), mas é coerente com o R² ajustado de ~`r round(summary(m_final)$adj.r.squared * 100, 1)`% obtido no diagnóstico: o modelo capta os principais determinantes estruturais (tipo, localização, perfil do anfitrião) mas não consegue maior precisão sem variáveis que o `listings.csv` não disponibiliza — número de quartos e camas, área útil, fotos, conteúdo qualitativo dos comentários. Para uma análise exploratória do mercado, o erro é aceitável; para uma ferramenta de *pricing* operacional, seria insuficiente sem enriquecimento de dados.

O gráfico de preço real vs. previsto reforça estas observações: a nuvem de pontos segue a diagonal de referência, com tendência ligeira a subestimar nos preços mais altos — comportamento típico de modelos log-log quando lhes faltam variáveis de qualidade no preditor.

# Conclusões e Limitações

## Principais resultados

O modelo final explica `r round(summary(m_final)$adj.r.squared * 100, 1)`% da variação do preço por noite (R² ajustado), com uma capacidade preditiva *out-of-sample* de MAPE = `r round(mape_out*100, 1)`% e MAE = `r round(mae_out, 2)` €. Os principais determinantes do preço, ordenados pela magnitude do efeito, são:

- **Tipo de alojamento** é o preditor com maior impacto: um *Shared room* tem em média um preço cerca de 72% inferior a uma casa inteira; um *Private room* cerca de 26% inferior; um *Hotel room* cerca de 33% superior.
- **Localização (distância à Acrópole + bairro)** é o segundo grande bloco. A elasticidade da distância é negativa (≈ −0,47): aumentar a distância em 10% reduz o preço em ~5%. Em cima disto, bairros como Kolonaki ou Akropoli adicionam um prémio próprio relativo à zona-base, enquanto Plateia Attikis ou Neos Kosmos têm desconto.
- **Perfil profissional do anfitrião:** anfitriões com múltiplos imóveis cobram em média 9% mais — provavelmente por gestão profissional e melhor equipamento.
- **Reviews por mês:** mais reviews por mês está associado a preços ligeiramente mais baixos, sinal de que o segmento de alta rotatividade tende também a ser o de menor preço.
- **Estadia mínima e disponibilidade anual:** efeitos estatisticamente significativos mas modestos em magnitude.

## Limitações e trabalho futuro

1. **R² ajustado e MAPE moderados.** Cerca de dois terços da variação do preço fica por explicar e o erro percentual médio é de ~`r round(mape_out*100, 0)`%. O `listings.csv` não inclui variáveis cruciais como número de quartos/camas, área útil, fotos, qualidade dos comentários ou amenidades — todas com efeito plausível no preço.
2. **Apenas um ponto de referência geográfico.** Usámos apenas a distância à Acrópole. Trabalhos futuros podem incluir distância à Praça Sintagma, à estação de metro mais próxima, ao aeroporto e ao Pireu, com ganho marginal esperado de R² e MAPE.
3. **`has_review` removida por VIF conjunto.** A flag binária `has_review` foi descartada em conjunto com `days_since_last_review` na fase de VIF. Como `has_review` isolada tem VIF baixo, em iterações futuras vale a pena testar reter apenas a flag e descartar só a contagem de dias.
4. **Heterocedasticidade ligeira não totalmente corrigida.** Aplicámos HC3 para inferência válida, mas os intervalos de previsão (não reportados) seriam mais largos para preços altos do que para preços baixos. Para uma aplicação de *pricing* operacional, este efeito teria de ser tratado explicitamente.





